【裁判字號】    97,簡上,357
【裁判日期】    980113
【裁判案由】    妨害名譽
【裁判全文】
臺灣臺南地方法院刑事判決             97年度簡上字第357號
上  訴  人  臺灣臺南地方法院檢察署檢察官
上  訴  人
即  被  告  戊○○
            己○○
上列上訴人因妨害名譽案件，不服本院九十七年度簡字第一三三
九號中華民國九十七年七月三十一日第一審判決（臺灣臺南地方
法院檢察署檢察官聲請簡易判決處刑書案號：九十七年度偵字第
五九四號），提起上訴，本院判決如下：
    主    文
原判決關於己○○部分撤銷。
己○○無罪。
其餘上訴駁回。
    事    實
一、戊○○於民國九十六年四月二十三日下午三時三十分許，在
    位於臺南市○○區○○路一五一巷三○弄一六號之法聖宮前
    ，因與乙○○發生口角，竟基於公然侮辱之犯意，在不特定
    多數人得以共見共聞之上開地點，對丙○○之母親頻以「妳
    女兒討客兄，對象就是乙○○」此客觀上足以貶抑人格及社
    會評價之言詞，公然辱罵丙○○及乙○○。嗣後丙○○及乙○○不甘受辱，遂具狀告訴。
二、案經乙○○及丙○○訴由臺灣臺南地方法院檢察署檢察官偵
    查後聲請簡易判決處刑。
    理    由
壹、程序方面：
    按被告以外之人於審判外之陳述，雖不符前四條之規定，而
    經當事人於審判程序同意作為證據，法院審酌該言詞陳述或
    書面陳述作成時之情況，認為適當者，亦得為證據。當事人
    、代理人或辯護人於法院調查證據時，知有第一百五十九條
    第一項不得為證據之情形，而未於言詞辯論終結前聲明異議
    者，視為有前項之同意，刑事訴訟法第一百五十九條之五第
    一、二項分別定有明文。查本件被告等於本院準備程序進行
    時，均未爭執證人即告訴人乙○○於偵訊中之證詞、暨證人
    林秀月、黃奇隆、黃荻洲、邱愛涼、黃詹招治於偵訊及本院
    原審調查時證述之證據能力（見本院上訴審卷第三五頁），
    被告等迄未於本案言詞辯論終結前就上開證詞、證人黃國樑
    於本院原審調查時所為證述，暨其他書證、物證之證據能力
    聲明異議，則依刑事訴訟法第一百五十九條之五規定，視為
    被告等已同意援引作為證據，且經本院審酌該等言詞陳述作
    成時之情況及證據取得過程等節，認為上開證據，均有證據
    能力，可以作為認定事實之依據。
貳、被告戊○○有罪部分：
一、訊據被告戊○○矢口否認有何公然侮辱告訴人之犯行，辯稱
    ：伊並無任何公然侮辱告訴人之行為云云。經查：
  (一)被告戊○○於上揭時、地，公然對告訴人丙○○之母親告以
    「妳女兒討客兄，對象就是乙○○」等語辱罵告訴人之事實
    ，業經證人即告訴人乙○○於偵查時指證歷歷（見偵卷一第
    三五頁），所為陳述基本情節，核與證人即在場目擊者林秀
    月、黃奇隆、邱愛涼、黃詹招治、黃國樑所為證述大致相符
    （見本院原審卷第七三頁至第七八頁、第七九頁至第八七頁
    、第八七頁至第九三頁、第九三頁至第九六頁、第九六頁至
    第一○○頁）。而被告戊○○亦自承：事發當時證人即告訴
    人丙○○之弟黃奇隆自始至終均全程在場聽聞目擊，且於伊
    與告訴人乙○○爭吵後，黃奇隆旋即追打伊（見本院上訴審
    卷第七四頁、原審卷第四四頁至第四五頁）等語無訛，參以
    證人黃奇隆於原審結稱：我沒有站起來，我都頭低低的，那
    不是我的事（即指被告戊○○與告訴人乙○○吵架之事），
    我幹嘛管人家的事情，後來被告戊○○還一直罵，對著我父
    母說妳女兒于欣的客兄，就是乙○○等語明確（見本院原審
    卷第八三頁）以觀，衡情若非因被告戊○○之言詞辱及告訴
    人丙○○，證人黃奇隆又何需氣急敗壞毆打被告戊○○，益
    徵被告戊○○所辯：上開言詞係告訴人乙○○向告訴人丙○○之母親黃詹招治所述，並非伊所說云云，顯無足採。兼衡
    被告戊○○與告訴人乙○○於前揭時、地因細故而生口角衝
    突，為被告戊○○所不爭執（見本院上訴審卷第三六頁），
    則被告戊○○於頻遭激怒、心生不滿之情狀下，以激烈言語
    回嗆，亦無違一般經驗法則。足認告訴人此部分指訴應為真
    實，堪以採信。
  (二)次查證人王陳燕鳳於本院原審調查時到庭證稱：當日下午三
    點半左右，伊要到垃圾而提垃圾經過，看到告訴人乙○○與
    被告戊○○在爭執，伊沒有聽到吵什麼內容，伊注意時已經
    在吵，但吵什麼沒有注意聽，現場一團混亂也不知道誰打誰
    ，伊僅是過去將被告戊○○拉開並勸說都是鄰居不需要打等
    語（見本院原審卷第四七頁、第四八頁）；另證人吳麗雲亦
    證稱：當天伊在該處對面十五號門口，伊有看到被告戊○○
    從該宮前經過要去隔壁美容院，告訴人乙○○有招呼被告戊○○喝茶，但被告戊○○不理會一直走，告訴人乙○○就罵
    說被告戊○○討客兄、錢都被客兄拐走等語，被告戊○○則
    轉回來質問告訴人乙○○為何罵人，之後被告戊○○與告訴
    人乙○○拉拉扯扯，伊沒有聽到被告戊○○對告訴人乙○○
    或告訴人丙○○的母親說何話，證人王陳燕鳳是在被告等人
    爭吵過後才拿垃圾過來等語（見本院原審卷第四九頁至第五
    一頁），惟徵上開證人王陳燕鳳係在被告戊○○與告訴人乙○○等人爭吵後才至現場，且證人王陳燕鳳亦表示並未聽清
    楚被告戊○○與告訴人乙○○等人爭執內容，另證人吳麗雲
    係在發生爭執事故之法聖宮對面住處門口，彼此間相隔約六
    米，巷道距離甚寬，有被告提出現場照片一幀在卷可憑（見
    本院上訴審卷第四七頁反面），得否清晰聽聞被告戊○○與
    告訴人乙○○間之口角爭執內容，顯有問題，是證人吳麗雲
    所在位置距離事發現場尚有距離，尚難因證人吳麗雲所陳述
    未聽見被告戊○○說話內容即遽為有利於被告戊○○之認定
    ，是上開證人王陳燕鳳、吳麗雲二人證述內容均不足為有利
    於被告戊○○之認定。
  (三)另查證人丁○○雖於本院審理時到庭證稱：其聽到告訴人乙○○在罵「討客兄」，也聽到被告戊○○與告訴人乙○○在
    吵架的聲音等語（見本院上訴審卷第六一頁至第六三頁），
    足堪證明被告戊○○與告訴人乙○○確有於前揭時、地發生
    口角衝突，惟證人丁○○當時一直待在其所經營之美髮工作
    室內，因工作地點就在其住宅內，位置比較後面，聽不清楚
    上開二人吵架的內容，且從頭到尾都未走出室外，並未見到
    誰與誰在爭吵，亦經其到院結證明確（見本院上訴審卷第六
    二頁至第六五頁），顯見證人丁○○於案發當時自始至終均
    未親眼目睹致可清楚聽聞被告戊○○與告訴人乙○○口角爭
    執之內容，自無從因此釐清被告戊○○是否有於前開口角衝
    突中辱罵告訴人，其證言自難據為有利於被告戊○○之認定
    。至被告戊○○聲請傳喚證人吳麗雲，因事證已臻明確，亦
    經原審傳喚到庭具結詳查斟酌，且業經被告戊○○於準備程
    序中捨棄（見本院上訴審卷第三六頁），無再傳喚之必要，
    附此敘明。
  (四)綜上所述，被告戊○○所辯俱無可採，本件事證明確，其犯
    行堪以認定，應依法論科。
二、核被告戊○○所為，係犯刑法第三百零九條第一項之公然侮
    辱罪。按數行為於同時同地或密切接近之時地實施，侵害同
    一之法益，各行為之獨立性極為薄弱，依一般社會健全觀念
    ，在時間差距上，難以強行分開，在刑法評價上，以視為數
    個舉動之接續施行，合為包括之一行為予以評價，較為合理
    ，則屬接續犯。查被告戊○○基於單一犯意，在上開時、地
    ，公然出言：你女兒討客兄，客兄就是乙○○等語，多次反
    覆辱罵告訴人，可認被告戊○○係在密近之時地為前揭犯行
    ，且各次所侵害之法益相同，行為之獨立性堪認薄弱，依照
    前開說明，屬接續犯。又證據之取捨與證據之證明力如何，
    均屬事實審法院得自由裁量、判斷之職權，茍其此項裁量、
    判斷，並不悖乎通常一般人日常生活經驗之定則或論理法則
    ，又於判決內論敘其何以作此判斷之心證理由者，即不得任
    意指摘其為違法。茲原判決就被告戊○○之部分已詳敘就卷
    內證據調查之結果，而為綜合判斷、取捨，其得心證的理由
    已說明甚詳，且所為論斷從形式上觀察，亦難認有違背經驗
    法則、論理法則，或有其他違背法令之情形，自不容任意指
    為違法。被告戊○○提起上訴，猶執已經原審指駁並摒棄不
    採之辯解，重為事實上之爭辯，自難認有理由，應予駁回。
    而刑罰之量定，屬法院自由裁量之職權行使，應審酌刑法第
    五十七條所列各款事由及一切情狀，為酌量輕重之標準，並
    非漫無限制，在同一犯罪事實與情節，如別無其他加重或減
    輕之原因，下級審法院量定之刑，亦無過重或失輕之不當情
    形，即不能任意指摘為違法。查本件原審判決審酌被告戊○○無前科，素行良好，因與告訴人乙○○發生口角糾紛，一
    時衝動，始脫口而出前開話語，兼衡被告戊○○之行為所造
    成告訴人名譽之干擾與危害程度，及未能與告訴人達成和解
    等一切情狀，量處罰金新臺幣（下同）六千元，且因其犯罪
    時間係在九十六年四月二十四日以前，依中華民國九十六年
    罪犯減刑條例規定減為罰金三千元，並以一千元折算一日諭
    知易服勞役之折算標準，量刑並無失當之處。從而，檢察官
    上訴意旨以原審量刑過輕云云，並無可採，其上訴無理由，
    亦應予以駁回。
、被告己○○無罪部分：
一、本件聲請簡易判決處刑意旨另以：被告己○○於被告戊○○
    公然辱罵丙○○及乙○○後，經在場之邱愛涼質詢為何口出
    惡言時，己○○竟亦基於公然侮辱之犯意，以「本來就是這
    樣」之言詞回覆邱愛涼，使在場之人均明瞭己○○所指係附
    和戊○○前開貶抑丙○○、乙○○之言詞，公然辱罵丙○○
    及乙○○，因認被告己○○涉犯刑法第三百零九條第一項之
    公然侮辱罪嫌。
二、按犯罪事實，應依證據認定之，無證據不得認定犯罪事實；
    又不能證明被告犯罪者，應諭知無罪之判決，刑事訴訟法第
    一百五十四條第二項、第三百零一條第一項分別定有明文。
    次按刑事訴訟法上所謂認定犯罪事實之證據，係指足以認定
    被告確有犯罪行為之積極證據而言，該項證據自須適合於被
    告犯罪事實之認定，始得採為斷罪資料。如未能發現相當證
    據，或證據不足以證明，自不能以推測或擬制之方法，以為
    裁判之基礎。又刑事訴訟上證明之資料，無論其為直接或間
    接證據，均須達於通常一般之人均不致有所懷疑，而得確信
    其為真實之程度，始得據為有罪之認定，若其關於被告是否
    犯罪之證明未能達此程度，而有合理性懷疑之存在，致使無
    從形成有罪之確信，根據「罪證有疑，利於被告」之證據法
    則，即不得遽為不利被告之認定（最高法院二十九年上字第
    三一○五號、四十年台上字第八六號、七十六年台上字第四
    九八六號判例參照）。再按告訴人之指訴，須無瑕疵可指，
    且就其他方面調查，又與事實相符，始足採為認定犯罪事實
    之憑證。苟積極證據不足證明犯罪事實，被告之抗辯或反證
    縱屬虛偽，仍不能以資為積極證據應予採信之理由，而應為
    被告有利之認定（最高法院七十年台上字第三八一號、三十
    年上字第四八號、三十年上字第八一六號判例參照）。況刑
    事訴訟法第一百六十一條第一項亦規定，檢察官就被告犯罪
    事實，應負舉證責任，並指出證明之方法，是檢察官對於起
    訴之犯罪事實，應負提出證據及說服之實質舉證責任，倘其
    所提出之證據，不足為被告有罪之積極證明，或其指出證明
    之方法，無從說服法院以形成被告有罪之心證，基於無罪推
    定之原則，自應為被告無罪判決之諭知，最高法院九十二年
    台上字第一二八號著有判例意旨可資參照。
三、公訴人認被告己○○涉犯公然侮辱罪嫌，無非係以告訴人及
    證人邱愛涼、林秀月之指訴為其論據。惟訊之被告己○○堅
    詞否認有何公然侮辱犯行，辯稱：我只是去勸架，什麼話都
    沒有罵等語。經查：
  (一)按刑法第三百零九條所規定「侮辱」，係以使人難堪為目的
    ，以言語、文字、圖畫或動作，表示不屑、輕蔑或攻擊之意
    思，足以對於個人在社會上所保持之人格及地位，達貶損其
    評價之程度，始足當之；此罪所擬保護者，乃個人營社會群
    體生活之人格評價，侮辱之涵義，判斷上每隨行為人與被害
    人之性別、年齡、職業類別、教育程度、平時關係、行為時
    之客觀情狀、行為地之方言或語言使用慣習等事項，呈現浮
    動之相對性，不宜執持任一事由即遽為肯認，而應綜合全盤
    情狀進行審查。再刑法妨害名譽罪章保護之法益係在保障個
    人之名譽不受不當詆毀，而名譽究有無毀損，非單依被害人
    主觀上之感情決之，實應依社會通念為客觀之評價，如評價
    結果認客觀上名譽已受貶損，則縱使未傷及被害人主觀之感
    情，仍應視為名譽之侵害；反之，縱然已傷及被害人主觀之
    情感，然實際上行為人之行為對被害人社會之客觀評價並無
    影響，仍不為名譽之侵害。次按刑法第三百零九條條第一項
    公然侮辱罪之成立，須以行為人主觀上出於侮辱他人之意思
    ，而以客觀上足以貶損侮辱他人人格之言語加以指陳辱罵，
    始足當之，若行為人並無侮辱他人之主觀犯意，縱其言語有
    所不當或致他人產生人格受辱之感覺，尚無從以該罪相繩。
  (二)本件告訴人雖指稱被告己○○於前開時、地，以「本來就是
    這樣」等語附和被告戊○○之言論，指陳侮辱告訴人，惟被
    告己○○之指摘是否即構成侮辱性言論，是否有藉此行侮辱
    告訴人之實，及其內心主觀上有無侮辱告訴人之故意，仍應
    就其發言內容比對前後語意，綜合發言時之環境情狀，以明
    其陳述時之真意，而為全盤之斟酌認定，尚不得執其陳述言
    論中之某些非正面用語或不當聯結斷章取義，遽指為犯罪。
    查被告己○○於上開時、地，對著證人邱愛涼說「本來就是
    這樣」等情，業據證人邱愛涼於原審訊問時到庭陳證明確（
    見本院原審卷第九○頁），核與在場之目擊證人林秀月於偵
    查中及本院原審訊問時所指述之情節相符（見偵卷一第三七
    頁、本院原審卷第七六頁），被告己○○確有為前開言論之
    事實洵堪認定。惟證人邱愛涼及林秀月亦均於本院原審訊問
    時到庭證稱：被告戊○○與告訴人乙○○爭吵時，被告己○○並不在場，其係後來才進來等語（見本院原審卷第八三頁
    、第八五頁、第九○頁），足徵被告己○○於被告戊○○以
    「討客兄」等語辱罵告訴人時，並未駐足現場，是否確切聽
    聞被告戊○○之言論，已有可疑；所述「本來就是這樣」是
    否即係延續戊○○於不同時空所陳「討客兄」之意，亦非毫
    無他解；而被告己○○係在證人邱愛涼質問後始為上開言論
    ，陳義是否失真，尚屬可議，是以綜觀被告己○○發言時之
    客觀情狀，上開證人邱愛涼、林秀月所述顯然無法證明被告
    己○○於前揭時、地所指陳之「本來就是這樣」等語與被告
    戊○○所述「討客兄」等言論有何前後意義之連結附和關係
    ，亦無法證明彼等二人有犯意聯絡及行為分擔之共犯關係，
    即不得遽認其有公然侮辱告訴人之故意。
四、綜上所述，檢察官所提出之證據，尚無足證明被告己○○有
    前述公然侮辱之犯行，揆諸前開法條規定及說明，應為被告
    己○○無罪判決之諭知。原審未審酌當時之具體客觀情況予
    以判斷，遽認被告己○○係犯公然侮辱罪，認事用法即有違
    誤，則被告己○○提起上訴，為有理由。原審認定被告己○○之上開行為成立犯罪而對之論罪科刑，既有可議，即屬無
    可維持，應由本院合議庭將原審判決撤銷，自為第一審判決
    諭知被告無罪，用期適法。
五、末按管轄第二審之地方法院合議庭受理簡易判決上訴案件，
    應依通常程序審理。其認案件有刑事訴訟第四百五十二條之
    情形者，應撤銷原判決，逕依通常程序為第一審判決，法院
    辦理刑事訴訟簡易程序案件應行注意事項第十四項定有明文
    。次按地方法院簡易庭對被告為簡易判決處刑後，經提起上
    訴，而地方法院合議庭認應為無罪判決之諭知者，依同法第
    四百五十五條之一第三項準用第三百六十九條第二項之規定
    意旨，應由該地方法院合議庭撤銷簡易庭之判決，改依第一
    審通常程序審判（最高法院九十一年台非字第二一號判決意
    旨參照）。查原審未及查明被告己○○應諭知無罪之判決，
    致未適用通常程序審理，而誤用簡易判決處刑，其所踐行之
    簡易處刑程序違背法令，其簡易處刑程序存有瑕疵，為保障
    當事人之審級利益，本院合議庭依通常訴訟程序審判後，撤
    銷原審關於被告己○○此部分之判決，以第一審法院之地位
    自為第一審判決，檢察官如不服被告己○○此部分之判決，
    仍得於法定期間內，向管轄第二審法院提起上訴，附此敘明
    。
據上論斷，應依刑事訴訟法第四百五十五條之一第一項、第三項
、第四百五十二條、第三百六十四條、第三百六十八條、第三百
六十九條第一項前段、第三百零一條第一項，判決如主文。
本案經檢察官甲○○到庭執行職務。
中    華    民    國    98    年    1    月    13     日
                  刑事第五庭  審判長法  官  鍾邦久
                                    法  官  包梅真
                                    法  官  張瑛宗
以上正本證明與原本無異。
被告戊○○部分不得上訴。
被告己○○部分如不服本判決應於收受本判後10日內向本院提出
上訴書狀，並應敘述具體理由。其未敘述上訴理由者，應於上訴
期間屆滿後20日內向本院補提理由書狀（均須按他造當事人之人
數附繕本）「切勿逕送上級法院」。
                                    書記官  蔡志賢
中    華    民    國    98    年    1    月    13     日
附錄本件論罪科刑法條：
刑法第三百零九條
公然侮辱人者，處拘役或三百元以下罰金。
以強暴犯前項之罪者，處一年以下有期徒刑、拘役或五百元以下
罰金。


司法院資訊處製作；財團法人民間司法改革基金會備份。
